【裁判字號】    99,台上,7365
【裁判日期】    991125
【裁判案由】    違反毒品危害防制條例等罪
【裁判全文】
最高法院刑事判決            九十九年度台上字第七三六五號
上  訴  人  吳建福
選任辯護人  柯士斌律師
            黃豪志律師
上列上訴人因違反毒品危害防制條例等罪案件，不服台灣高等法
院中華民國九十八年十月二十日第二審判決（九十八年度上訴字
第二三二七號，起訴案號：台灣宜蘭地方法院檢察署九十七年度
偵字第九一九號），提起上訴，本院判決如下：
    主  文
上訴駁回。
    理  由
按刑事訴訟法第三百七十七條規定：上訴於第三審法院，非以判
決違背法令為理由，不得為之；是提起第三審上訴，應以原判決
違背法令為理由，係屬法定要件。如果上訴理由書狀並未依據卷
內訴訟資料具體指摘原判決不適用何種法則或如何適用不當，或
所指摘原判決違法情事，顯與法律規定得為第三審上訴理由之違
法情形不相適合時，均應認其上訴為違背法律上之程式，予以駁
回。上訴人吳建福上訴意旨略稱：(一)、證人陳鈞宸係施用或持有
毒品者，其於偵查中不利於上訴人之指述係屬單一指證，且其所
陳各次購買之時間、價金及究係由上訴人或他人交付毒品均有未
明；其已於法院審理結證時，推翻偵查中之證詞，前後所供不一
，又乏補強證據，原審逕以陳鈞宸偵查中之證詞，認定上訴人販
毒，有判決適用法則不當及悖於證據法則之違法。(二)、原判決理
由欄第三項所載（倒數第八行起）陳鈞宸證述，有偵查筆錄七份
在卷，然其中偵查卷第一宗第三七至三九頁及第一七八頁係證人
劉鍚祈之偵查筆錄、第四八至五０頁及第一七五頁係證人鐘文強
之偵查筆錄、第一二三至一二四頁係劉鍚祈之偵查筆錄，所引證
據資料顯與卷內證據不相適合。(三)、上訴人自陳向綽號「阿同」
之男子購入毒品時間，偵查中係稱「九十七年二月二十二、二十
三日」；第一審審理時係稱「不對，應該比較早，就是農曆過年
後」；則上訴人購入毒品時間究係何時尚有不明。又對於上訴人
販賣海洛因予陳鈞宸之各次交易數量及重量未詳予調查，並於判
決理由加予說明，均有不妥。(四)、原判決附表二編號７之「攪拌
機」係家庭用之果汁攪拌機，並非使用於本件販賣毒品之物，原
判決竟認定係販賣本件毒品之物而宣告沒收，洵有失當。(五)、原
判決未依刑法第五十七條規定科刑輕重應審酌事項，具體說明上
訴人本件犯行就各該事項之審酌情形，亦有疏漏等語。
惟查：刑事訴訟法第一百五十九條之一所規定被告以外之人於偵
查中向檢察官所為之陳述，除顯有不可信之情況者外，得為證據
。其立法理由係以偵查中對被告以外之人所為之偵查筆錄，或被
告以外之人向檢察官所提之書面陳述，性質上均屬傳聞證據，且
常為認定被告有罪之證據，自理論上言，如未予被告反對詰問、
適當辯解之機會，一律准其為證據，似與當事人進行主義之精神
不無扞格之處，對被告之防禦權亦有所妨礙。然刑事訴訟法規定
檢察官代表國家偵查犯罪、實行公訴，依法有訊問被告、證人、
鑑定人之權，且實務運作時，偵查中檢察官向被告以外之人所取
得之陳述，原則上均能遵守法律規定，不致違法取供，其可信性
甚高，為兼顧理論與實務，而對被告以外之人於偵查中向檢察官
所為之陳述，除顯有不可信之情況者外，得為證據；乃同法第一
百五十九條第一項所謂得作為證據之「法律有規定者」之一，為
有關證據能力之規定，係屬於證據容許性之範疇。而被告之反對
詰問權係指訴訟上被告有在公判庭當面詰問證人，以求發現真實
之權利，此與證據能力係指符合法律所規定之證據適格，而得成
為證明犯罪事實存在與否之證據資格，性質上並非相同。否則，
如被告以外之人於本案審判中所為之陳述，與其先前在檢察官偵
查中所為之陳述不符時，即謂後者無證據能力，依同法第一百五
十五條第二項規定，悉予摒除不用，僅能採取其於本案審判中之
陳述作為判斷之依據，按之現行刑事訴訟法關於傳聞證據例外容
許之規定，殊難謂為的論。況陳鈞宸於第一審審理時業經上訴人
及其辯護人行使交互詰問，無礙其防禦權之行使。原判決綜合陳
鈞宸於民國九十七年五月十三日、同年七月十五日分別經檢察官
訊問，審酌其陳述時之外部情況認陳鈞宸於偵查中之證述，有較
可信之特別情況，有證據能力，得為證據，已於判決內詳述其認
定之依據及理由，經核並無違證據法則。上訴意旨(一)指摘原判決
採證違法，自非依據卷內訴訟資料執為指摘之適法第三審上訴理
由。又證據之取捨、證明力之判斷及事實之認定，俱屬事實審法
院自由裁量判斷之職權，此項職權之行使，倘不違背客觀存在之
經驗法則或論理法則，即無違法可指，觀諸刑事訴訟法第一百五
十五條第一項規定甚明。而證人之證述雖彼此稍異或先後不一，
審理事實之法院仍可斟酌調查所得之各項證據，本於經驗法則、
論理法則，作合理之比較，定其取捨，採用相同基本事實之陳述
，非謂其中一有不符，即應全部不可採信。再所謂應於審判期日
調查之證據，係指與待證事實具有重要關係，在客觀上認有調查
之必要，且有調查之可能性，為認定事實、適用法律之基礎者而
言。若事實已臻明確，或調查途徑已窮，自毋庸為無益之調查，
亦無未盡調查證據職責之違法可言。原判決依憑上訴人在第一審
審理時，坦言於九十七年二月間，在宜蘭縣宜蘭市河濱公園，向
綽號「阿同」之男子，以新台幣（下同）十七萬元之價格，購買
第一級毒品海洛因之自白；陳鈞宸於偵查中證稱：伊曾向上訴人
買海洛因，自九十七年二月份開始，大約購買三至四次，每次一
至三千元不等之證言；扣案之夾鏈袋五百五十二個、電子磅秤二
台、白色小湯匙一支、攪拌機一台、磨粉器一組；疑似海洛因三
十一包，經鑑定確屬第一級毒品海洛因（碎塊狀五包合計淨重46
.44 公克，純度68.74%，純質淨重31.92 公克；粉末狀二十六包
合計淨重5.00公克，純度41.16%，純質淨重2.06公克）之鑑驗鑑
定書；參諸陳鈞宸因另案施用毒品為警查獲後移送台灣宜蘭地方
法院檢察署，於檢察官訊問時始供出其毒品來源，並非於本件偵
查中發現之購毒證人，與上訴人並無任何仇怨，當無構陷可能；
查扣之海洛因數量龐大，其餘諸物皆屬販賣毒品者常用器物等情
況證據資料，乃認定上訴人有如原判決事實欄所載犯行，因而撤
銷第一審關於販賣第一級毒品科刑部分之判決，改判仍依數罪併
罰之規定，分別論其以販賣第一級毒品二罪，共同販賣第一級毒
品一罪，均依刑法第五十九條之規定酌減其刑後，各處有期徒刑
十五年四月、十五年六月、十五年四月，暨分別為相關從刑之宣
告。主刑部分併定應執行之刑有期徒刑十八年。對於上訴人矢口
否認犯罪之辯解，如何係畏罪飾卸之詞，不足採信，亦據卷內各
訴訟資料詳加指駁說明。並指出陳鈞宸於偵查時，已依法具結，
以擔保其陳述內容之信用性，且無顯不可信之情況，就毒品交易
時間之起迄、地點、金額等，均有完整陳述，又乏構陷上訴人之
動機、目的，當較審判中之翻供更為可信，亦因審判中完全否認
，其先前陳述已具有不可取代性，為證明上揭犯罪之存在所必要
；又上訴人販入海洛因後，第一次出賣與他人之行為（即原判決
附表一編號１），乃接續原先販入之犯意而為，係與販入毒品基
於單一犯意之接續行為，應僅論以一販賣毒品既遂罪。就原判決
附表一編號３所示之販賣第一級毒品犯行，上訴人與真實姓名年
籍不詳之成年男子為其送貨完成毒品交易，應認二人間具有犯意
聯絡、行為分擔，成立共同正犯，就該部分犯罪結果共負責任；
扣案上開物品，均為被告所有，對照扣案海洛因毒品中確有碎塊
狀及粉末狀，其中攪拌機、磨粉器足供研磨塊狀變為粉狀，堪認
攪拌機、磨粉器確供研磨毒品、分裝出售之用，既屬上訴人所有
，應與上揭扣案諸物併予依法宣告沒收，毒品部分並銷燬之。所
為之事實認定及得心證理由，俱有各項證據資料在案可稽，自形
式上觀察，核與經驗法則、論理法則無違。且既綜合上揭直接、
間接證據而為合理評價、判斷，事證堪認已臻明確，自毋庸為其
他無益之調查。再原判決係綜合前開證據調查之結果，本於推理
作用而為判斷，認上訴人有上開犯行，非單以陳鈞宸之證詞為論
罪之唯一證據。上訴意旨(一)指原判決係以陳鈞宸偵查中之陳述，
為唯一論罪之證據，尚有誤會。而刑事訴訟之目的在確定具體刑
罰權之有無及其範圍。是訴訟對象之確立，如能達上開目的，即
得為明確之辨別，縱犯罪時、地等細節之認定，稍有歧異，因無
礙其同一性，仍不得指為違法。亦即犯罪之時間、地點，除有特
殊情形外，並非構成犯罪事實之要素。有罪判決關於時間、地點
之記載，旨在辨別犯罪之個別性。故依訴訟資料為此記載已達於
可得確定之程度，而無礙於犯罪個別性之辨別者，自不生違背法
令之問題。上訴人供陳向綽號「阿同」之男子購入毒品時間，偵
查中固稱「九十七年二月二十二、二十三日」，第一審審理時則
稱「不對，應該比較早，就是農曆過年後」，可得確定係在九十
七年二月間，亦即就上開販入之毒品，不論是對象、時間、方法
、價格，以及地點，均足以確定；至上訴人販出海洛因之次數，
原判決已詳為說明有三次犯行之理由，業如前述。附表一編號１
至３亦記載販賣予陳鈞宸三次之交易地點係在「宜蘭縣壯圍鄉○
○路10號上訴人住處」，雖就販賣予陳鈞宸三次未能認定每次之
具體時間及交易數量，但依上開之記載均足以辨別各次犯行之個
別性，原判決核無事實認定不明確之違法。上訴意旨(三)置原判決
已明白論斷之事項於不顧，就屬原審採證認事職權之適法行使，
任憑己意指摘為違法，且猶為單純之事實爭執，不能認為適法之
第三審上訴理由。另原判決就攪拌機，係認定屬於上訴人所有供
犯罪所用之物，上訴意旨竟稱係果汁機，執以指摘認定依據理由
不備，顯非確實依據卷內訴訟資料而主張。再量刑輕重係屬事實
審法院得依職權自由裁量之事項，苟法院於量刑時，已以行為人
之責任為基礎，並斟酌刑法第五十七條各款所列情狀，而未逾越
法定範圍，又未濫用其職權，即不得遽指為違法。原判決以上訴
人販賣海洛因之對象僅陳鈞宸一人，販賣次數只有三次且量與價
格非鉅，所獲利益極為有限，危害非屬重大，其犯罪情狀在客觀
上足以引起一般人之同情，情節尚堪憫恕，若處以法定最低度刑
，就本件犯罪情狀尚屬過苛，情輕法重，均依刑法第五十九條酌
減輕其刑後，審酌其素行不佳，被告不思循正途賺取金錢，意圖
營利，販賣海洛因予他人，無異鼓勵他人施用毒品，助長犯罪並
戕害國人健康，及考量被告於犯罪後仍飾詞否認犯行，態度不佳
等情狀，乃分別量處如原判決附表一所示之刑度，並定應執行之
刑。業已就刑法第五十七條各款所定事項及其責任基礎暨一切情
事，予以具體審酌，所為量刑亦無不當，允無違法可言。上訴意
旨(五)指摘原判決未依刑法第五十七條規定具體說明各該科刑審酌
事項云云，核係就原判決已敘明及就原審刑罰裁量職權之適法行
使，任意爭執，亦與法律規定得為第三審上訴理由之違法情形，
不相適合。至其他上訴意旨仍執陳詞，就部分與事實認定及判決
結果無影響之枝節問題，重複為單純事實之爭辯，核與法律規定
得為第三審上訴理由之違法情形不相適合。應認上訴人之上訴均
違背法律上之程式，併予駁回。至原判決主文第一項「原判決關
於販賣第一級毒品罪及定執行刑部分均撤銷」，未排除原判決關
於上訴人販賣第一級毒品予鐘文強無罪部分，固有瑕疵。惟其於
事實欄第三項已註明「吳建福另外被訴販賣第一級毒品予鐘文強
無罪，因檢察官未上訴而確定」等語，故上述瑕疵顯係出於誤寫
所致，並不影響於全案情節與判決結果，附此敘明。
據上論結，應依刑事訴訟法第三百九十五條前段，判決如主文。
中    華    民    國  九十九  年   十一   月  二十五  日
                      最高法院刑事第七庭
                          審判長法官  洪  文  章  
                                法官  王  居  財  
                                法官  郭  毓  洲  
                                法官  黃  梅  月  
                                法官  沈  揚  仁  
本件正本證明與原本無異
                                      書  記  官  
中    華    民    國  九十九  年   十一   月   三十   日
                                                      V

司法院資訊處製作；財團法人民間司法改革基金會備份。
